【裁判字號】    91,交抗,152
【裁判日期】    920102
【裁判案由】    聲明異議
【裁判全文】
臺灣高等法院臺南分院刑事裁定          九十一年度交抗字第一五二號       潛
      抗  告  人
      即 異議 人  甲  ○  ○.
右列抗告人因違反道路交通管理處罰條例案件，不服臺灣臺南地方法院中華民國九十
一年十月二十一日裁定（九十一年度交聲字第二一八號），提起抗告，本院裁定如左
：
      主      文
抗告駁回。
      理      由
一、抗告意旨略以：
(一)抗告人雖有駕駛汽車超過十二公里事實，惟裁罰機關援引法律規定以外，而與超
    速行為罰無關之理由，裁罰抗告人一千七百元，實有違法律授權範圍、不當擴張
    行政處分權侵害人民法益之嫌，爰求為撤銷原裁定，改依道路交通管理處罰條理
    第四十條第一項處以罰鍰新台幣一千二百元。
(二)原審法院裁定理由三之（二）認為行政機關就不同車種之危險性作差異性裁罰，
    認係合理區分之行政作為，顯與事實及法理不符，蓋各車種均為中性機具，有否
    危險完全繫於駕駛人之駕駛行為，超速駕駛可由實驗證明，實與車種無關，更無
    法定數據證明何種車較危險，縱令行政機關主觀認為不同車種有不同危險性，而
    原裁定理由亦認為得斟酌事物之差異，而採區別對待，乃合理措施，惟原裁定忽
    略區別對待措施，已在考發駕駛執照時，區分不同車種考驗駕駛執照，應具備不
    同資格要件始能報考，並施以不同程度技能考驗，達一定標準始得發照。對於不
    同車種，復有不同機能定期安全檢驗，此以觀，不同車種危險差異已由不同考
    試發照所區分，已符合原審裁定理由所追求非形式之平等，因此所有駕駛人已具
    實質平等，自應受法律平等對待。
(三)道路交通管理處罰條例第四十條第一項規定，旨在就駕駛人個別超速行為處罰，
    並非針對車種之處罰，裁罰機關引用與超速無關之車種作為裁量依據，明確違反
    平等原則，縱係依據交通部、內政部會頒之統一裁罰標準表，惟該行政命令明顯
    逾越法律授權範圍。爰請求撤鎖原裁定云云。
二、按汽車駕駛人，行車速度，超過規定最高時速者，處新壹幣（下同）一千二百元
    以上、二千四百元以下之罰鍰；並記違規點數一點，道路交通管理處罰條例第四
    十條第一項、第六十三條第一項第一款分別定有明文。次按行車速度，依標誌或
    標線之規定，無標誌或標線者，在市區道路，時速不得超過五○公里，在郊外道
    路時速不得超過六○公里，但在未劃設車道線或行車分向線之道路，市區時速不
    得超過三○公里，郊外時速不得超過四○公里，道路交通安全規則第九十三條第
    一項、同項第一款亦規定甚明。
三、經查：
(一)本件抗告人即異議人甲○○係於民國九十一年五月十七日八時四十五分許，駕駛
    車號Ｊ３─５１０３號自用小客車，在行經限速七○公里之台一線二九三公里處
    時，以八十二公里時速超速行駛，經警方以雷達測速器測得後攔車稽查，並當場
    告知異議人違規行為，而製單舉發等情，有台南縣警察局南縣警交字第Ｍ000
    00000號舉發違反道路交通管理事件通知單一紙附卷可稽，異議人對有於上
    開時地以時速八十二公里行駛，超速十二公里之事實，並不爭執，從而異議人駕
    駛汽車超速行駛之事實，應堪認定。
(二)按「違反道路交通管理事件統一裁罰基準及處理細則」，係依據「道路交通管理
    處罰條例」第九十二條第三項授權而訂定之命令（中央法規標準法第七條參照）
    ；又處理違反道路交通管理事件之程序及統一裁罰基準，胥依違反道路交通管理
    事件統一裁罰基準及處理細則之規定辦理，違反道路交通管理事件統一裁罰基準
    及處理細則第二條定有明文。另違反道路交通管理處罰條例第四十條第一項明確
    規定，駕駛人行車速度，超過規定之最高時速未滿二十公里，並在期限內繳納或
    到案聽候裁決者，其中機器腳踏車部分裁處一千二百元、汽車裁處一千七百元，
    違反道路交通管理事件統一裁罰基準表亦有明文。
(三)本件行政機關裁量權，固來自立法授權，惟就裁量權之行使未作明確規定時，行
    政機關為補充其裁量權之「行使」，在不違反立法授權之目的與範圍內，基於尊
    重行政機關專業上判斷（司法院釋字第四二三號解釋參照），自可考量其行政目
    的，而自行訂定裁量基準表，換言之，行政機關基於行政目的考量下所定裁量基
    準表，倘與立法授權意旨相衝突時，該裁量基準表係屬違法，得接受司法審查，
    予以事後監督。故本件應探討該裁罰基準表是否逾越立法授權之目的（裁量濫用
    ）與範圍（裁量逾越），而達違法之程度（違法裁量）？按本件裁量權之直接授
    權規範，係來自於該條例第四十條第一項規定，因此探討立法授權之目的，並據
    以判斷所定裁量基準，是否違反授權目的，自應以該條文為優先對象，再參酌該
    條例第一條所稱加強道路交通管理、維護交通秩序、確保交通安全之立法目的綜
    合考量。查該條例第四十條第一項非僅單純授權裁量，並具有行政制裁性質，詳
    言之，該條例第四十條第一項規定，屬行政秩序罰性質，旨在對違反限速義務者
    施以罰鍰之制裁，著重於事前嚇阻作用，使未依速限規定行駛之駕駛人嗣後不敢
    不依規定速限行駛，以免日後再被查獲，此與抗告意旨所主張考照時應具備之駕
    駛資格、條件無關，故為達成嚇阻目的，除違規情節輕重外，對違規車種之危險
    性，亦屬行使裁量權時必須考量因素之一（同樣情形，本條例第三十一條之一亦
    有針對行車時使用手持式行動電話之違規行為，依汽車駕駛人或機器腳踏車駕駛
    人之不同，處以不同之罰鍰），因此行政機關基於其行政目的，而將行為人駕駛
    車種因素納入裁量基準表中，分別依機器腳踏車與汽車之不同，而科以不同罰鍰
    ，並未違反該條例第四十條第一項授權裁量之目的，並與該條例第一條一般性立
    法目的不相衝突，顯無違法裁量（指裁量濫用）問題。何況行政機關根據授權所
    定裁罰標準，亦寓有避免各行政機關對於相同案件任意為不同裁量之功能（司法
    院釋字第四二三號解釋理由書、第五一一號解釋參照）。又本件罰鍰額度並未逾
    越法律規定得裁罰之上限與下限，亦無裁量逾越之問題，併此敘明。
(四)綜上所述，由於該裁量基準未抵觸立法者意旨，故無違法裁量之問題，已如上述
    ，惟行政機關為行政處分時，是否未依裁罰標準，而可藉一般法律原則（如抗告
    意旨所主張之平等原則）之適用，使其發生違法之效果？首先，所謂「平等原則
    」，並非指絕對、機械之形式上平等，而係保障人民在法律上地位之實質平等，
    行政機關基於法律授權而訂定之標準或細則，自得斟酌事物之差異，而為區別對
    待。因此前開由交通部會同內政部所發布裁罰基準表，其中就駕駛人行車超速違
    規部分，依其超速是否已逾二十公里，且區別其違規車種，並就違規駕駛人係在
    期限內繳納或到案聽候裁決，抑係逾越應到案期限不同日期始繳納罰鍰、或有無
    到案聽候裁裁決等不同情形訂定統一裁罰標準，已就違規車種之危險性、違規情
    節之輕重、行為人依限繳罰情形等各項差異為合理之區分，難謂牴觸平等原則。
    其次裁罰機關依據違反道路交通管理事件統一裁罰基準表規定，針對抗告人駕駛
    汽車雖超過限速，惟未滿二十公里，並在期限內繳納或到案聽候裁決等情，裁處
    一千七百元，亦未違反平等原則，自不生違法問題。
四、本件抗告人於右述時地駕駛汽車，行經台一線二九三公里處時，行車速度超過限
    速之事實，既可認定，原裁定認台南監理站引用前開道路交通管理處罰條例第四
    十條第一項、第六十三條第一項第一款規定及前開統一裁罰基準表，裁處異議人
    罰鍰一千七百元並記違規點數一點，於法並無不當。抗告意旨，仍執陳詞，指摘
    原裁定不當，為無理由，應予駁回。
五、據上論結，應依道路交通案件處理辦法第二十六條，刑事訴訟法第四百十二條，
    裁定如主文。
中  華  民  國      九十二      年        一        月        二        日
                                臺灣高等法院臺南分院刑事第一庭
                                    審判長法官  茆    臺    雲
                                          法官  李    文    福
                                          法官  蔡    長    林
右正本證明與原本無異。
不得再抗告。
                                    法院書記官  李    培    薇
中  華  民  國      九十二      年        一        月        三        日


司法院資訊處製作；財團法人民間司法改革基金會備份。
